【裁判字號】    92,訴,196
【裁判日期】    920521
【裁判案由】    分割共有物
【裁判全文】
臺灣嘉義地方法院民事判決  九十二年度訴字第一九六號
    原      告  丙○○
    訴訟代理人  吳紹雄律師
    被      告  乙○○
    訴訟代理人  甲○○
右當事人間分割共有物事件，本院判決如左：
    主      文
兩造共有坐落嘉義縣太保市○○○段白鴿厝小段三九四地號，地目田，面積０‧五０
八七公頃土地，分割如附圖（一）所示，編號Ａ部分面積○．三０００公頃，分歸被
告所有，編號Ｂ部分面積０‧二０八七公頃，分歸原告所有。
訴訟費用由被告負擔五０八七分之三０００，餘由原告負擔。
    事      實
甲、原告方面：
一、聲明：兩造共有坐落嘉義縣太保市○○○段白鴿厝小段三九四地號，地目田，面
    積０‧五０八七公頃土地，准予分割如附圖（一）所示。
二、陳述：坐落嘉義縣太保市○○○段白鴿厝小段三九四地號土地，地目田，面積０
    ‧五０八七公頃，係兩造所共有，原告之應有部分為五０八七分之二０八七、被
    告應有部分為五０八七分之三０００，系爭土地為民國八十九年一月四日前之共
    有耕地，依修正後農業發展條例第十六條第四款規定，得分割為單獨所有。且無
    因物之使用目的不能分割或契約訂有不分割之期限，兩造又無法協議分割，為考
    量原告通行之便利，請求分割如判決附圖（一）所示。
三、證據：提出土地登記簿謄本一份、地籍圖一份為證。
乙、被告方面：系爭土地之分管情形，如現況圖所示，為原告分管西側，被告分管東
    側，當初協議分管後，被告花費三、四十萬元填土，才將東側之土地填高，以利
    耕作，如今原告訴請分割，被告亦非不同意原告所主張之方案，但原告應補償被
    告填土費用約新台幣(下同)一、二十萬元。
丙、本院依職權履勘現場，並請嘉義縣水上地政事務所繪製複丈成果圖。
      理      由
一、本件原告起訴主張：嘉義縣太保市○○○段白鴿厝小段三九四地號土地，地目田
    ，面積０‧五０八七公頃，係兩造所共有，原告之應有部分為五０八七分之二０
    八七，被告應有部分為五０八七分之三０００，由於共有人間無法達成協議分割
    ，復未訂立不分割契約等情，業據提出土地登記簿謄本一份為證，並為被告所不
    爭執，自堪信為真實。按除因物之使用目的不能分割或約定有不能分割之期限外
    ，各共有人得隨時請求分割共有物，民法第八百二十三條第一項定有明文。又每
    宗耕地分割後每人所有面積未達○‧二五（即二五００平方公尺）公頃者，不得
    分割。但有下列情形之一者，不在此限︰本條例中華民國八十九年一月四日修正
    施行前之共有耕地，得分割為單獨所有，農業發展條例第十六條第四款定有明文
    。查系爭土地地目登記為「田」，且系爭土地總面積僅為０‧五０八七公頃，原
    告之應有部分為五０八七分之二０八七，因此原告可分得之面積顯然未達上開最
    小面積０‧二五公頃之規定；然兩造取得系爭土地應有部分之時間均在民國八十
    九年一月四日前，有土地登記簿謄本附卷可稽，依照上揭農業發展條例第十六條
    本文及同條第四款之規定，得分割為單獨所有，則原告訴請判決分割系爭土地，
    按之上開規定，自無不合。
二、查系爭土地僅東側臨道路，其餘部分並無法與道路相通，又目前由被告分管東側
    部分土地，原告分管西側部分土地等情，業經本院勘驗屬實，有本院九十二年二
    月十四日勘驗筆錄及水上地政事務所繪製之複丈成果圖（即現況圖）可稽。又原
    告表示希望分割如附圖（一）所示，被告則表示如果原告能補償被告當初填土的
    費用約一、二十萬元，則願意按原告主張之方案分割，本院審酌：
（一）系爭土地使用現況雖為被告分管東側土地、原告分管西側土地，然原告土地無
      法與道路相連，進出需經過被告分管部分等情，業據兩造陳述明確。且原告主
      張：當初被告說過如果原告要用前面（東側）的土地就要留路讓被告過，這樣
      可以耕作的地就會比較小，如果原告願意耕作後面的土地，被告願意提供道路
      給原告通行，所以原告才耕作在後面；但是被告後來不願意讓原告通行等情。
      被告則表示：系爭土地是向原告之兄購得，當初原告兄弟分的時候就是這樣，
      被告買的地就是前面部分，希望原告要通行可以早一點說，因為被告分管的地
      如果已經種植作物就無法讓原告通過等語。顯然如依分管現況分割，將持續發
      生原告無法通行至西側土地，或原告通行時需與被告耕作之時間相配合，造成
      使用上極為不便利之情形。
（二）按共有物若依分管現狀分割，顯失公平或不合經濟利益者，法院並不受該分管
      契約之拘束，最高法院八十七年台上字第四四四號判決意旨參照。系爭土地如
      按使用現況分割，將造成原告分得之土地無法通行，使用上不合於經濟利益。
      且臨路部分之土地因通行較為便利，價值必然較高，故如依使用現況分割，亦
      會發生不公平之情形。本院審酌原告所提之方案，係依應有部分比例計算兩造
      臨路寬度，再將系爭土地分割為南、北二部分，則兩造分得之土地均可直接通
      行至東側道路，不僅符合公平原則，且與系爭土地北側相鄰之三九二、三九一
      地號土地為被告所有，故將北側土地（附圖一編號Ａ部分）分歸被告取得，將
      有利其土地之合併使用，最為符合經濟效益，爰定分割方法如主文第一項所示。
（三）又被告抗辯原告應補償填土費用一、二十萬元，才同意按原告主張之方案分割
      云云，原告則於本院九十二年三月二十日準備程序時表示願意協商，但又具狀
      表明不願補償等語。經查，系爭土地以原告主張方案分割，最符合經濟效益及
      公平原則，業如上述。且本件為分割共有物之訴，本院審理之範圍為分割方案
      之擬定，以消滅原共有關係。被告之上開抗辯，並未說明其請求之依據，且非
      屬民法第八百二十四條第二項所定共有人中，有不能按其應有部分受分配者，
      得以金錢補償之情形，自非本案審理之範圍，故被告此部分抗辯，尚屬無據，
      附此敘明。
三、又本件為分割共有物之訴訟，兩造之訴訟行為，按當時之訴訟程度，均為伸張或
    防衛權利所必要，本院審酌上開情形，認為訴訟費用宜依民事訴訟法第八十一條
    第二款之規定，由兩造按應有部分比例負擔之。
據上論結，原告之訴為有理由，依民事訴訟法第八十一條第二款、第八十五條第一項
，判決如主文。
中      華      民      國    九十二    年      五      月    二十一    日
~B臺灣嘉義地方法院民事第一庭
~B    審判長法官  曾文欣
~B    法      官  吳昀儒
~B    法      官  洪嘉蘭
右為正本係照原本作成
如對本判決上訴須於判決送達後廿日內向本院提出上訴狀
中      華      民      國    九十二    年      五      月    二十二    日
~B    書  記  官  鄭翔元


司法院資訊處製作；財團法人民間司法改革基金會備份。
